最高法院刑事判決　　　　　　九十六年度台上字第三七一０號
上　訴　人　甲○○
選任辯護人　沈明達律師
上列上訴人因偽造文書案件，不服台灣高等法院中華民國九十六
年四月十日第二審更審判決（九十五年度上更(一)字第六一七號，
起訴案號：台灣板橋地方法院檢察署九十一年度偵續字第六一號
、九十一年度偵字第二００二０號），提起上訴，本院判決如下
：
    主  文
原判決關於甲○○部分撤銷，發回台灣高等法院。
    理  由
本件原判決撤銷第一審關於甲○○部分之科刑判決，改判論處上
訴人甲○○行使偽造私文書，足以生損害於公眾及他人罪刑，固
非無見。
惟按認定犯罪事實所憑之證據，雖不以直接證據為限，間接證據
亦包括在內；然而無論直接或間接證據，其為訴訟上之證明，須
於通常一般之人均不致有所懷疑，而得確信其為真實之程度者，
始得據為有罪之認定，倘其證明尚未達到此一程度，而有合理之
懷疑存在時，事實審法院在未釐清前，如遽為有罪犯罪事實之認
定，即非適法。查本件上訴人是否該當行使偽造私文書罪之關鍵
，在於上訴人辯稱：本件系爭畸零地合買之初，雙方曾有約定日
後無論何方建屋，他方均應無條件蓋章同意對方使用該合買土地
云云；以及證人陳忠輝於原審前審所證稱：陳火柯邀我一起買水
利地要蓋房屋，當時有說要蓋房子時，雙方要無條件同意在共有
土地上蓋房子興建，雙方要互相蓋用印信，陳志清無參與此事，
雙方沒有談到分管之事，老人家講話都互相信任，沒有談那麼深
入，後來因為我年紀大了，所以才賣給甲○○等語（見原判決第
八頁）；是否可信，雖原判決已加指駁，但上訴意旨主張：「台
北縣政府公有畸零地合併使用證明書」記明本件系爭二六一、二
六二地號公有畸零地應與陳忠輝所有建國段二六四地號土地、景
桐工業股份限公司（以下簡稱景桐公司）所有民安段一地號土地
、佳洲工廠有限公司（以下簡稱佳洲公司）所有民安段一二地號
土地合併使用，由陳忠輝、景桐公司、佳洲公司共同向國有財產
局購買，佳洲公司相鄰部分僅有千分之五而已，此有卷附之國有
財基地產權移轉證明書可稽，足證佳洲公司、景桐公司、陳忠輝
所有上開建築基地必須與本件系爭畸零地合併使用始能申請建造
執照。佳洲公司、景桐公司、陳忠輝共同購買本件系爭畸零地係
供各該建築基地合併使用，申請建造執照之用。且建築師林塗盛
在偵查中亦證稱：「（申請之相關印章由何而來？）由佳洲等三
公司交給我做的。」；又證稱：（為何印章還在你那？）二六一
、二六一之二兩筆土地，二六一是歸甲○○使用，二六一之二是
陳火柯使用，他們有協定，使用時均要蓋章，陳志清兄弟及甲○
○都有到我們那先協調他們知情。告訴人陳火柯及甲○○於偵查
中亦供稱：申請書是我們蓋的沒錯（庭呈土地使用同意書），又
供稱：（有蓋過民國八十二、八十三年的印章？）有，都是我蓋
的印章；林塗盛證稱：（對陳火柯有何意見？）解約是對地主（
建主之誤），當時是陳火柯給我印章；（他們如何約定？）二六
一給甲○○使用、二六一之一是給陳火柯，當初是因要合建才如
此約定（合建、買賣、或單獨建造，對方都要無條件同意）。足
證佳洲公司、景桐公司、陳忠輝交付印章授權建築師購買本件系
爭畸零地，供各該建築基地合併使用，申請建造執照；建築師依
佳洲公司、景桐公司、陳忠輝之授權，於申請建造執照時，在本
件系爭畸零地之土地使用權同意書上蓋佳洲公司、景桐公司、陳
忠輝之印章，並不能因佳洲公司嗣後否認上開協議，而使該三人
所蓋本件系爭畸零地合併使用之同意書成為偽造之文書。業主是
建築基地所有權人，起造人是在建築基地上建築房屋之房屋所有
權人，土地合併使用是業主與業主間之協議，與起造人或建商無
關。告訴人自不能以已與建商卓武建解除合建契約為理由，主張
已不必依本件系爭畸零地合併證明書之記載履行上開業主與業主
間之協議等語。經查尚非全然無據，果爾，上訴人是否有本件偽
造私文書罪之故意，非無再加研求之餘地，因關係上訴人是否該
當行使偽造私文書罪之判斷，自有再加調查、審認之必要。且上
開上訴意旨所指之公文書、證人等之證言，告訴人之供述，似均
為有利於上訴人之證據，原判決不加採納，並未說明不採納之理
由，亦非適法。上訴意旨指摘原判決關於上訴人部分不當，尚非
全無理由，應認該部分仍有撤銷發回更審之原因。又原判決認上
訴人牽連所犯之使公務員登載不實罪（刑法第二百十四條）部分
，基於審判不可分之原則，亦一併發回，合予指明。
據上論結，應依刑事訴訟法第三百九十七條、第四百零一條，判
決如主文。
中　　華　　民　　國　九十六　年　　七　　月　 十二 　日
                      最高法院刑事第四庭
                          審判長法官  莊　登　照
                                法官  黃　一　鑫
                                法官  林　秀　夫
                                法官  徐　昌　錦
                                法官  吳　昆　仁
      本件正本證明與原本無異
                                      書  記  官
中　　華　　民　　國　九十六　年　　七　　月　 十八 　日
                                                z
